【裁判字號】    99,台上,2738
【裁判日期】    990506
【裁判案由】    業務侵占等罪
【裁判全文】
最高法院刑事判決            九十九年度台上字第二七三八號
上  訴  人  台灣高等法院檢察署檢察官
被      告  甲○○原名林百宏.
            乙○○
上 列一 人
選任辯護人  繆璁律師
上列上訴人因被告等業務侵占等罪案件，不服台灣高等法院中華
民國九十七年三月十九日第二審判決（九十六年度上訴字第一二
一九號，起訴案號：台灣台北地方法院檢察署九十年度偵字第二
五五四０號），提起上訴，本院判決如下：
    主  文
上訴駁回。
    理  由
按刑事訴訟法第三百七十七條規定：上訴於第三審法院，非以判
決違背法令為理由，不得為之。是提起第三審上訴，應以原判決
違背法令為理由，係屬法定要件，如果上訴理由書狀並未依據卷
內訴訟資料，具體指摘原判決不適用何種法則或如何適用不當，
或所指摘原判決違法情事，顯與法律規定得為第三審上訴理由之
違法情形，不相適合時，均應認其上訴為違背法律上之程式，予
以駁回。本件第一審判決認被告甲○○擔任台北巿營建土木職業
工會（下稱北巿營建工會）總務工作，其犯刑法第三百三十六條
第二項業務侵占及商業會計法第七十一條第一款明知不實事項而
為會計憑證帳冊記載之罪，因而依修正前刑法牽連犯之規定，從
一重論甲○○以共同連續意圖為自己不法之所有，而侵占對於業
務上所持有之物罪刑。原審經審理結果，認甲○○僅成立業務侵
占罪，乃撤銷第一審該部分判決，改判論甲○○以連續意圖為自
己不法之所有，而侵占對於業務上所持有之物罪，處有期徒刑壹
年貳月，並減刑為有期徒刑柒月。至於被告乙○○部分，原判決
以公訴意旨略以：乙○○自民國八十五年起擔任北巿營建工會之
會計，竟與甲○○基於共同意圖為自己不法所有之概括犯意，自
八十六年起至九十年三月一日止，連續利用職務之便，將該會代
收會員之會費、勞健保費等應存入上開工會在台北國際商業銀行
（前台北區中小企業銀行）汀州分行第000-00-00000-0-00 號（
勞保專戶）活期存款帳戶，同銀行第000-00-00000-0-00 號（健
保專戶）帳戶，及在中華郵政股份有限公司台北龍口郵局設立之
郵政劃撥帳戶等金融機構之款項，侵占入己，並將該工會原存於
金融機構款項擅自提領，而未予入帳，並且在未經該工會理、監
事會議或會員大會同意下，將該工會存於中國國際商業銀行汀州
分行及彰化商業銀行古亭分行之定期存款定存單提前解約或到期
未續約，並製作不實之帳冊及報表，以掩飾其現金之短缺，共侵
占新台幣（下同）六百三十四萬一千五百九十三元（連利息則為
六百八十二萬八千六百七十一元），嗣因該工會理事長陳鍾岳（
已死亡，另為不起訴處分）於九十年三月一日任期屆滿，職務應
移交由新任理事長簡明和時，乙○○與甲○○遲未能交出移交清
冊，經工會總幹事邱寶安察覺有異，向乙○○及甲○○詢問後，
始知上情。因認被告乙○○涉犯刑法第三百三十六條第二項之業
務侵占及商業會計法第七十一條第一款之明知不實事項而為會計
憑證帳冊記載罪嫌。惟經審理結果，以尚屬不能證明乙○○犯罪
，因而撤銷第一審關於乙○○部分之科刑判決，改判諭知乙○○
無罪。從形式上觀察，原判決關於得上訴第三審之明知不實事項
而為會計憑證帳冊記載部分，並無足以影響判決結果之違法情形
存在。檢察官上訴意旨略稱：(一)、商業會計法第七十一條第一款
之商業負責人、主辦及經辦會計人員或依法受託代他人處理會計
事務之人員，以明知為不實之事項而填製會計憑證罪，原即含有
業務登載不實之本質，應為刑法第二百十五條之特別規定；事實
審法院依證據調查之結果，苟認被告有業務登載不實文書之行為
，僅因被告並非商業負責人，而不構成商業會計法第七十一條第
一款之罪，則仍應就被告被訴犯罪事實是否構成刑法第二百十五
條之罪，加以審理，否則即有刑事訴訟法第三百七十九條第十二
款前段「已受請求事項未予判決」之當然違背法令。原審判決雖
認甲○○無成立明知不實事項而為會計憑證帳冊記載罪之餘地，
惟原判決採林宏儒會計師鑑定結果，既已認甲○○「將會員繳交
應存入銀行之勞、健保費挪用或延遲存入銀行，但每日仍按時入
帳，為避免帳列金額與實際存款差異過大，待月底結帳或有資金
需求時予以回補；挪用定存金額補平活期存款之資金缺口，但定
期存款帳載餘額仍虛列」，則其行為核與刑法第二百十五條業務
登載不實文書罪無異，原判決未予審究，已有已受請求事項未予
判決之違法。乙○○部分亦同。(二)、原判決未審究北巿營建工會
是否有使用統一發票？是否有申報營利事業所得稅？僅以「工會
章程規定，該工會係以保障勞工權益、改善勞動條件及生活等非
營利為目的」為由，認被告二人無構成商業會計法第七十一條第
一款明知不實事項而為會計憑證帳冊記載罪之餘地，有違證據法
則及應於審判期日調查之證據未予調查之違法云云。惟按：刑事
訴訟法所稱依法應於審判期日調查之證據，係指與待證事實有重
要關係，在客觀上顯有調查必要性之證據而言，故其範圍並非漫
無限制，必其證據與判斷待證事實之有無，具有關聯性，得據以
推翻原判決，而為不同之認定者，始足當之。再商業會計法旨在
規範商業會計事務之處理，而所謂「商業」，係指以營利為目的
之事業，其範圍依商業登記法、公司法及其他法律之規定，為商
業會計法第二條第一項所明定。又依工會法第二條及第一條之規
定，工會為法人；以保障勞工權益，增進勞工知能，發展生產事
業，改善勞工生活為宗旨。是工會之性質，為非以營利為目的之
社團法人甚明。原判決認定本件北巿營建工會之會計事務，因該
工會依其章程規定，係以保障勞工權益、改善勞動條件及生活等
非營利為目的，自無商業會計法之適用。業已依證據調查之結果
，敘明其得心證之理由，核與採證法則尚無違背，則原審縱未再
查明北巿營建工會是否有使用統一發票？有無申報營利事業所得
稅？而為無益之調查，要無違法可言。上訴意旨執此指摘，並非
第三審上訴之適法理由。其此部分上訴自屬違背法律上之程式，
應予駁回。次按裁判上一罪案件之部分得提起第三審上訴，其餘
部分原雖不得上訴，因審判不可分原則，第三審法院亦應併予審
判，係指前者之上訴合法為前提，如該上訴為不合法，第三審法
院既應從程序上予以駁回，而無從為實體上之判決，對於其餘部
分自無從適用審判不可分原則，併為實體上審判。本件關於甲○
○犯刑法第三百三十六條第二項之業務侵占罪，及乙○○被訴牽
連涉犯業務侵占罪嫌部分；或上訴意旨所指被告二人縱不構成商
業會計法第七十一條第一款之罪，仍應構成刑法第二百十六條、
第二百十五條之行使業務登載不實文書罪部分，核均係刑事訴訟
法第三百七十六條第三款、第一款所列不得上訴於第三審法院之
案件。上訴人對明知不實事項而為會計憑證帳冊記載部分所提起
之第三審上訴，既屬不合法而應從程序上予以駁回，則不得上訴
第三審之業務侵占、行使業務登載不實文書部分，已無從併為實
體上審判，自應併予駁回。
據上論結，應依刑事訴訟法第三百九十五條前段，判決如主文。
中    華    民    國  九十九  年    五    月    六    日
                      最高法院刑事第九庭
                          審判長法官  邵  燕  玲
                                法官  李  伯  道
                                法官  孫  增  同
                                法官  李  英  勇
                                法官  施  俊  堯
本件正本證明與原本無異
                                      書  記  官
中    華    民    國  九十九  年    五    月   十三   日
                                                     ｍ

司法院資訊處製作；財團法人民間司法改革基金會備份。
